臺灣高等法院刑事判決　　　　　　　　　　　　　八十九年度上訴字第三五四六號
　　上　訴　人　臺灣板橋地方法院檢察署檢察官
　　被　　　告　乙○○
　　選任辯護人　邱一峰
右列上訴人因被告侵占等案件，不服台灣板橋地方法院八十八年訴字第二六三號，中
華民國八十九年八月一日第一審判決（起訴案號：台灣板橋地方法院檢察署八十六年
度偵續字第一二五號），提起上訴，本院判決如左：
    主  文
上訴駁回。
    理  由
一、本件公訴意旨略以︰乙○○為台北縣永和市○○路六一六巷一號八樓萬國聯合會
    計師事務所之人員，為從事業務之人，甲○○工程有限公司（下稱甲○○公司）
    於民國八十三年間委請乙○○代為記帳及向稅捐機關申報、繳納稅捐，詎乙○○
    竟意圖為自己不法所有，於八十三年九月間，受領甲○○公司交付之開單日為八
    十三年九月二十六日之賀泰營造有限公司（下稱賀泰公司）之銷貨退回進貨退出
    或折讓證明單一張，明知該證明單上僅載明八十三年七月三十一日模板工程折讓
    新台幣（下同）四萬二千八百五十七元可資扣抵稅額，竟於該記載文字之下方又
    多偽填載八十三年七月二日折讓四百萬元、八十三年八月十五日折讓四百萬元，
    金額共計八百萬元，又偽造開單日為八十三年十一月二十五日，金額一千四百五
    十三萬六百五十八元，以及八十三年十二月二十八日，金額一千三百三十七萬六
    千五百零三元之進貨退出折讓證明單二張，金額共計二千七百六十三萬一百六十
    一元，持往稅捐機關報稅以資扣抵稅額，足以生損害於賀泰公司、甲○○公司等
    ，被告為掩飾其犯行，乃於申報八十三年九月、十月、十一月、十二月之營業稅
    額時，提出虛偽製作之另一種繳稅版本於甲○○公司負責人丙○○，使丙○○陷
    於錯誤將應繳納之稅款交予乙○○代繳，乙○○則將利用偽造折讓證明單扣抵稅
    額節省下之百分之五營業稅款共計一百七十九萬六千五百零七元予侵入己囊。又
    乙○○意圖為自己不法所有，於八十四年一月十七日，甲○○公司將其公司八十
    三年十一月、十二月所應繳納之營業稅款，委請永產實業有限公司（下稱永產公
    司）負責人邵忠明以提兌合作金庫支票領取現金方式給付乙○○，邵忠明遂請其
    房東林永貞轉請永產公司會計小姐林玫秀提領一百九十萬元交付乙○○，乙○○
    取得上開款項後，復加以侵占其中一百三十九萬六千五百零七元入己，致告訴人
    須再補繳稅款，因認乙○○涉犯刑法第二百十條偽造私文書、第二百十四條業務
    登載不實、第二百十六條行使不實或偽造文書、第三百三十六條第二項業務侵占
    、第三百三十九條詐欺等罪嫌。
二、按犯罪事實應依證據認定之，無證據不得推定其犯罪事實；又不能證明被告犯罪
    者，應諭知無罪之判決，刑事訴訟法第一百五十四條、第三百零一條第一項分別
    定有明文。次按認定不利於被告之事實，須依積極證據，苟積極證明不足為不利
    於被告事實之認定時，即應為有利於被告之認定，更不必有何有利之證據。（最
    高法院三十年上字第八一六號判例意旨參照）。
三、公訴意旨認被告有前開罪嫌，係以告訴人公司負責人丙○○、賀泰公司負責人張
    堅信、證人林永貞、林政秀等證言，及八十三年九月二十六日、十一月二十五日
    、十二月二十八日營業人銷貨退回進貨退出或折讓證明單、稅額申報書、營業稅
    繳款書等影本為論據。
四、訊據被告乙○○堅決否認有何偽造文書、業務侵占、詐欺犯行，辯稱：甲○○公
    司所須繳交之營業稅款，係由伊填妥計算好之營業稅繳款書後，交由甲○○公司
    逕行繳畢稅款，該公司再將營業稅繳款書收執聯及申報聯交給伊事務所，伊復據
    以製作稅額申報書，伊從未經手過營業稅款之繳納，亦未變造或偽造折讓證明單
    ，退稅的金額是由稅捐處直接退，伊未經手。另邵大海（原名邵忠明）之會計小
    姐林玫秀交給伊一百九十萬元一事，與稅金無關，係林保豐主動與伊聯絡，叫伊
    與林玫秀共同領取款項後再交給林保豐，伊隨即於八十四年一月十七日當天，在
    伊事務所將所領得之一百九十萬元交給林保豐，並無侵占情事，況本件檢察官上
    訴已逾期等語。經查：
    (一)對於檢察官之送達，應向承辦檢察官為之；承辦檢察官不在辦公處所時，向檢
      察長為之，刑事訴訟法第五十八條定有明文。查本件原審法院之八十八年度訴
      字第二六三號刑事判決正本，於八十九年八月二十四日，由法警丁○○送至承
      辦檢察官辦公室時，自應依上開規定辦理，如承辦檢察官不在辦公處所，應向
      檢察長為之，惟為送達之法警並未於當日將上開判決正本交由承辦檢察官收受
      ，亦未向檢察長為送達，僅將之放置於承辦檢察官辦公桌上，亦經證人丁○○
      於本院結證明確。因對檢察官並不準用留置送達之規定，故不發生合法送達之
      效力（最高法院二十八年上字第八號判例、九十年台抗字第五八號、八十七年
      台上字第一一二號判決參照）。又上訴期間自送達判決後起算，係指經有合法
      之送達者而言，如該項判決並非合法送達，祇能以受送達人實際接受判決時為
      起算上訴期間之標準。本件承辦檢察官實際接受判決時係八十九年九月十一日
      ，故其於八十九年九月二十日提起上訴，尚未逾上訴期間，其上訴自屬合法，
      合先敘明。
    (二)證人即甲○○公司之負責人丙○○固於聲請再議狀稱：伊自八十三年十一月，
      始正式接任甲○○公司（見八十六年度偵續字第一二五號偵查卷第四頁），惟
      查：告訴人甲○○公司之負責人，已於八十三年七月二十六日，變更為為丙○○，有台灣省政府覆函原審甲○○公司變更登記事項卡影本一紙附卷可佐（見
      原審卷(一)第八一頁），而告訴人甲○○公司所指述被告變造及偽造銷貨退回進
      貨退出或折讓證明單，其製作日期分別係八十三年九月二十六日、八十三年十
      一月二十五日及八十三年十二月二十八日，此有該折讓證書單三紙附卷可稽。
      告訴人之代表人丙○○於八十三年七月間，已經營其公司，理應深知公司之營
      運狀況，告訴代理人於偵查中亦陳明：「高某（即丙○○）在八十三年九月、
      十月已進入公司，所以知道八十三年九月二十六日折讓證明單之事。」（見八
      十四年度偵字第一二二一七號偵查卷第一一六頁反面），證人即賀泰公司負責
      人張堅信亦陳稱：「不是我們開立給他的，是丙○○寄給我們的，除了我們的
      印章外，其他都填好了，他有打電話告訴我們，說如果金額是對的就蓋章，我
      們核對沒有錯，就蓋章然後寄回給他」（見原審卷(一)第一五四頁），足證丙○○對於甲○○公司與賀泰公司間之銷貨退回之情形，有相當之介入及了解，是
      其告訴代理人於偵查中指稱：「（問：八十三年九月、十月之營業稅繳款及申
      報皆為十三萬五千餘元，實繳金額亦同，如何說乙○○有偽造？）當時正交接
      ，周稱多少錢，告訴人就給多少錢，實際情形告訴人亦不清楚。」云云（見同
      上第一二五號偵查卷第一七頁反面），尚難採認。況上開折讓證明單，除該八
      十三年九月二十六日之折讓單上多填具八百萬元，可資扣抵稅額四十萬二千一
      百四十三元外，八十三年十一月二十五日及十二月二十八日之折讓證明單，則
      分別填具進貨退出之金額為一千四百五十三萬六百五十八元及一千三百三十七
      萬六千五百零三元，總進貨退出金額為二千七百六十三萬一百六十一元，而其
      可資扣抵之稅額分別為七十二萬七千六百八十二元及六十六萬八千八百二十五
      元，總扣抵稅額為一百三十九萬六千五百零七元，衡其數額可謂甚鉅，告訴人
      何以未發覺其中有異？又何以於八十三年十一月間繳納八十三年九月、十月之
      營業稅款後，仍未發覺，卻又繼續於八十四年一月間再行繳交八十三年十一月
      、十二月之營業稅款之可能？準此以觀，告訴人所為指述，不無悖於常情之處
      。
    (三)再告訴代理人指稱：「八十三年十一月二十五日及八十三年十二月二十八日之
      折讓證明單是賀泰開出」（見同上第一二五號偵查卷第一七頁反面），丙○○
      陳稱：「（問：八十三年九月二十六日那張是否你親自交給乙○○？另二張是
      否稅捐處發現賀泰並沒有為同樣申報，有異常而通知你們？）是，九月二十六
      日那張是賀泰公司發覺有問題，通知我才知」、「（問：該證明單是否原由賀
      泰來寫？）是」（見同上第一二二一七號偵查卷第七八頁及其反面）、「（問
      ：卷附之折讓證明單是否你公司製作？）是賀泰公司之會計交給我」（見同上
      第一二五號偵查卷第四一頁），惟證人張堅信證稱：「（問：提示卷附之折讓
      證明單何人出具）不是我公司出具，我公司與甲○○之往來只有一次四萬元之
      折讓」、「只有九月二十六日那張四萬二千八百五十七元部分是我們公司開立
      ，其他都不是」（見同上第一二二一七號偵查卷第一六九頁反面、同上第一二
      五號偵查卷第四０頁反面），核與宜蘭縣稅捐稽徵處函覆原審說明：「查賀泰
      營造有限公司八十三年九、十月及十一、十二月申報進貨退出金額未含83.7.2
      、83.8.15退出或折讓各四百萬元，及開單日為 83.11.25、83.12.28之進貨退
      出或折讓金額共計二七、九三０、一六一元。」相符（見原審卷(一)第三六頁）
      ，足見告訴代理人及證人丙○○所稱三紙折讓證明單均是賀泰公司所交付等語
      ，與事實不符。
    (四)台北縣稅捐稽徵處中和分處回函所檢附之甲○○公司八十三年九月二十六日、
      十一月二十五日及十二月二十八日之營業人銷貨退回進貨退出或折讓證明單三
      紙（見同上第一二二一七號偵查卷第八八至九０頁）上所書寫之字跡，其筆勢
      、筆畫順序、運筆型態之結構，應係出於同一人所書寫。且證人張堅信亦證稱
      ：八十三年九月二十六日載有四萬二千八百五十七元之證明單，係丙○○寄交
      予賀泰公司，並經電話確認金額，已如前述，被告自無從加以偽造。再依告訴
      意旨固指八十三年九月二十六日之折讓證明單上所載之四萬二千八百五十七元
      之退出或折讓金額為真正，僅額外填具之四百萬元、四百萬元係被告變造，另
      八十三年十一月二十五日及十二月二十八日之折讓證明單則係被告偽造云，但
      該三紙折讓證明單既係出於同一人所填寫，並與被告於偵查中當庭簽署之「模
      板工程」、「一式」、「宜蘭賀泰營造有限公司」及其他金額阿拉伯數字等字
      樣之字跡並不相符，此有被告書寫之之字跡一紙附卷可按（見同上第一二二一
      七號偵查卷第八四頁），足證該三紙折讓單並非被告所書寫。
    (五)至於被告是否有直接收取告訴人所應繳納之營業稅款而予侵占一節，被告始終
      堅詞予以否認，而證人林永真於偵查中證稱：「（問：你們公司有交稅款給乙○○去報？）我們公司都自己去銀行繳款，取得繳款書的聯單後，再轉交給乙○○在報稅」、「（問：乙○○替你們報稅後會將繳款書、申報書收執聯退回
      給你們公司？）會，但是是影本」（見同上第一二二一七號偵查卷第一九二頁
      ），核與被告辯稱伊未曾經手代繳稅款，都是由公司去繳稅後，再依營業稅繳
      款書收執聯及申報聯據以報稅之情相符。再參以：丙○○於偵查中先指稱：「
      （問：八十三年十一月你們公司何人交營業稅款給乙○○？）我用匯現金給乙○○事務所同棟十樓的會計小姐，請她轉交乙○○」（見同上第一二二一七號
      偵查卷一八四頁反面），嗣又改稱：「（問：是否曾匯錢給乙○○代繳營業稅
      ？）沒有，我於八十三年十一月十四日匯給許子聰轉交給乙○○，八十四年一
      月十六日匯給林永貞轉交乙○○，分別五十九萬元及一百九十餘萬元，八十三
      年十一月十四日是匯給許子聰轉交」（見同上第一二五號偵查卷第二０頁反面
      及二一頁），復於原審調查稱：「以前我們都是委託他（指被告）申報，不過
      錢是我們自己在繳，而這次因為會計小姐疏忽，把錢領出來，交給被告去繳，
      讓他有機會作弊」（原審卷(一)第六二頁），丙○○前後指述情節不一，亦難憑
      其有瑕疵之指述，遽認告訴人有交付金錢予被告，請被告代繳營業稅款。又依
      台北縣稅捐稽徵處中和分處回函檢附之甲○○公司八十三年九、十月及同年十
      一、十二月之營業稅繳款書二紙，其所繳納之營業稅分別十三萬五千五百八十
      三元及六十七萬一千七百二十元，所繳納之時間分別為八十三年十一月十六日
      及八十四年一月十七日（見原審卷第四四頁、第四六頁），並依前開中和分處
      函所檢附之八十三年九、十月及十一、十二月之台北縣營業人銷售額與稅額申
      報書二紙所載，其中八十三年九、十月之申報書所載之折讓金額為八百零四萬
      二千八百五十七元（可資扣抵稅額四十萬二千一百四十三元）、應實繳稅額為
      十三萬五千五百八十三元，該折讓金額與卷附之八十三年九月二十六日之折讓
      證明單上所載之總金額相符，且所載實繳稅額與實際繳納之稅額亦相符；另八
      十三年十一、十二月之申報書所載之折讓金額為二千七百九十七萬七千七百八
      十二元（可資扣抵稅額一百三十九萬八千八百八十八元）、應實繳稅額為六十
      七萬一千七百二十元，該折讓金額與卷附之八十三年十一月二十五日及十二月
      二十八日之折讓證明單上所載之總金額相符，且所載實繳稅額與實際繳納之稅
      額亦相符。是被告既係依賀泰公司所填具交給甲○○公司之如卷附之三紙折讓
      證明單申報八十三年九、十月及十一、十二月之營業稅，且申報之折讓金額與
      折讓證明單上所載相同，而甲○○公司實際所繳納稅款亦與申報書上所載相同
      ，被告既係核實申報，即無從利用折讓證明單上之折讓金額而可資扣抵稅額，
      予以侵占折讓金額所節省下之百分之五營業稅共計一百七十九萬六千五百零七
      元之可能。
    (六)有關被告是否侵占告訴人所委交之一百九十萬元一節，被告固坦承確有自邵忠
      明之會計小姐林玫秀處受領一百九十萬元，但堅稱係林保豐主動與其聯絡，叫
      伊與林玫秀接洽領取該款項後再交給林保豐，其並未詢問該款項之來源，並隨
      即於八十四年一月十七日當天在其事務所將該款項交給林保豐等語（見偵查卷
      第七七頁、第一一七頁）。經查：證人林保豐固於偵查時否認曾經手一百九十
      萬元營業稅款，亦否認曾於八十四年一月十七日至被告之事務所，並稱：「（
      問：會計林玫秀領一百九十萬元時你有無到周之事務所？）沒有，我是找林永
      真」（見同上第一二五號偵查卷第二０頁反面、第三七頁反面）。惟證人林永
      真於偵查中結證稱：「（問：有無看到林保豐？）有，我本來就認識他，在林
      女回到公司後，我確定錢已交給周某後就下到八樓找乙○○，看到林保豐當時
      人在周某事務所內」（見同上第一二二一七號偵查卷第七七頁及其反面）、「
      當時是乙○○來找我，我要會計與其一起到永和合庫領一百九十萬元，另在一
      銀領九十萬元，其中九十萬元與丙○○無關，會計是林玫秀。．．我由樓上十
      樓下我公司八樓之事務所時有碰到林保豐。」（見同上第一二五號偵查卷第三
      六至三七頁）；證人王世平亦證稱：「我只聽說乙○○說要與樓上一小姐去領
      款，等一下林保豐會來事務所拿該筆錢，後來林保豐也有來，乙○○還沒回來
      ，就跟林某說等一下，周先生去領款馬上回來，不久周先生回來，我看到周某
      有拿錢交給林某，林某稍微看了一下錢就走了，錢是用紙袋裝，周先生一人回
      事務所。」（見同上第一二二一七號偵查卷第七六頁及其反面）。復參酌被告
      是否有於八十四年一月十七日在伊事務所交付一百九十萬元予林保豐一事，經
      委請法務部調查局測謊結果：「林保豐稱(一)乙○○未交付其系爭之金錢；(二)其
      未收到系爭之金錢。經測試呈情緒波動之反應，應係說謊。乙○○稱：其有交
      付林保豐系爭之金錢。經測試無情緒波動之反應，應未說謊」，此有該局八十
      九年六月十二日（八九）陸（三）字00000000號鑑定通知書一紙在卷
      足參（見原審卷(二)第一二三頁）。是被告辯稱：八十四年一月十七日，林保豐
      有至其事務所，伊將一百九十萬元交給林保豐一節，應屬可採，林保豐前開所
      述，尚難採信。被告既將一百九十萬元如數交付予林保豐，即無從自該一百九
      十萬元，從中予以侵占一百三十九萬六千五百零七元。
    (七)至告訴人所指關於繳款書之字跡與申報書相同，而認被告確有持之繳納稅款一
      節，經查被告稱：「我只替他們報好稅後，由他們自己去繳稅，我只寫好營業
      稅繳款書交給甲○○」（見同上第一二二一七號偵查卷第六三頁），既然被告
      自承繳款書與申報書均為其所書寫，字跡相同自屬當然，惟被告並無持繳款繳
      稅，已如前述，自難據之為不利被告之認定。
    綜上所述，被告前揭辯詞，堪予採信。此外，復查無其他任何積極證據，足資證
    明被告有何偽造私文書、業務登載不實、行使不實或偽造文書、業務侵占或詐欺
    之犯行，不能證明被告犯罪，依法應諭知無罪之判決。
五、原審同上論述，諭知被告無罪之判決，尚無違誤，檢察官上訴意旨猶以：原審未
    查稅務機關之流程，亦未將系爭之折讓單原本、發票送交鑑定真偽，而逕認三紙
    折讓單係出自一人，且認與被告於偵查時當庭簽署之「模板工程」等字樣不相符
    ，復以被告員工有偏頗之詞及林保豐測謊結果，認定被告無罪，與證據法則有違
    云云。經查：被告固替告訴人報稅及填寫繳款書，惟未持之繳稅，而係由告訴人
    自行繳稅，已如前述﹔證人王世平雖為被告所僱用之員工，惟無證據證明其證詞
    虛偽，況勾稽證人林永真所證，益見其所述屬實﹔三紙折讓證明單之字跡確屬相
    同，此亦經本院斟酌無誤，況證人丙○○亦到院自稱折讓單是田明建設所開具（
    見本院卷第八０頁），既與被告無涉，且事實於本院已調查甚明，自無送交鑑定
    之必要。此外，復參酌其他事證，而認定被告尚無涉犯公訴意旨所指之事實，並
    非獨以測謊結果為判決依據，檢察官上訴意旨仍執前詞，指摘原判決不當，為無
    理由，應予駁回。
據上論結，應依刑事訴訟法第三百六十八條，判決如主文。
本案經檢察官吳慎志到庭執行職務。
中      華      民      國    九十一    年      三      月    二十二    日
                              臺灣高等法院刑事第二十四庭
                                  審判長法  官  陳  貽  男
                                        法  官  王  炳  梁
                                        法  官  李  世  貴
右正本證明與原本無異。
檢察官如不服本判決應於收受送達後十日內向本院提出上訴書狀，其未敘述上訴之理
由者並得於提起上訴後十日內向本院補提理由書（均須按他造當事人之人數附繕本）
。
                                         書記官  魏  汝  萍
中      華      民      國    九十一    年      三      月    二十二    日
